【裁判字號】    92,上訴,3760
【裁判日期】    921229
【裁判案由】    公共危險
【裁判全文】
臺灣高等法院刑事判決                          九十二年度上訴字第三七六號
    上  訴  人
    即  被  告  辛○○
    輔  佐  人  壬○○
          （即被告之弟）
    選任辯護人  涂序光  律師
                吳志勇  律師
右上訴人因公共危險案件，不服臺灣新竹地方法院九十二年度訴字第二一一號，中華
民國九十二年八月二十七日第一審判決（起訴案號：臺灣新竹地方法院檢察署九十一
年度偵字第五０三八號）提起上訴，本院判決如左：
    主  文
原判決撤銷。
辛○○連續放火燒燬現供人使用之住宅，處有期徒刑年陸月。
扣案之打火機貳個沒收。
    事  實
一、辛○○自幼因發燒發展遲緩，僅受特教國中教育，嗣於成年後開始出現易怒、衝
    動控制差、暴力及偶而自言自語等精神異常症狀，有判斷力及抽象思考之明顯障
    礙，屬於輕度智力障礙合併精神症狀，對於外界事務之知覺、理會及判斷作用，
    較普通人之平均程度顯然減退，致自由決定意思之能力差，而達於精神耗弱之程
    度，竟基於放火之概括犯意，先後為左列之犯行：
    (一)於民國（下同）九十一年五月七日十二時許，在新竹縣新豐鄉○○街四、六、
      八、十、十二號五層樓公寓共同使用之三樓樓梯間（即新竹縣新豐鄉○○街十
      之一號樓梯間），以其所有之打火機點燃衣物，放火欲燒燬該現供人使用之住
      宅，幸經隔壁鄰居丁○○發現，並協助該住宅用戶滅火，始未釀成災禍，而未
      燒燬該現供人使用之住宅。
    (二)於同日下午一時二十分許，在新竹縣新豐鄉○○街三三巷四六號，復以其所有
      之打火機點燃放火燒燬庚○○所有現未有人所在作為倉庫使用之建築物即新竹
      縣新豐鄉○○街三三巷四六號木屋，並延燒至停放在該木屋旁戊○○所有之車
      牌號碼ＹＱ－八０五三號自用小客車，致該自用小客車之車頭保險桿、引擎蓋
      、後視鏡燒壞，幸經附近居民以水管澆噴，該自用小客車始倖免於燒燬。
    (三)於同年月八日凌晨二時四十分許，在新竹縣湖口鄉（起訴書誤載為新豐鄉）鳳
      山村三鄰望高樓一四之五號後門、窗戶處，以其所有之打火機點燃木材堆，放
      火燒燬丙○○所有由乙○○承租現供人使用之住宅即新竹縣湖口鄉鳳山村三鄰
      望高樓一四之五號二層樓房屋，並延燒至何啟泉所有亦由乙○○承租現供人使
      用之住宅即新竹縣湖口鄉鳳山村三鄰望高樓一四之四號二層樓房屋，嗣因火勢
      猛烈，而燒燬該現供人使用之住宅即新竹縣湖口鄉鳳山村三鄰望高樓一四之四
      、一四之五號房屋二棟之一樓。
    嗣於同年月十日晚上八時三十分許，在新竹縣新豐鄉○○路一九一號旁為警查獲
    ，並扣得其所有供放火犯罪所用之打火機二個。
二、案經新竹縣警察局竹北分局報告臺灣新竹地方法院檢察署檢察官偵查起訴。
    理  由
一、訊據上訴人即被告辛○○固坦承於右揭時、地分別放火，致現供人使用之住宅、
    燒燬或未燒燬、現未有人所在之他人所有建築物燒燬之事實，惟辯稱：渠不是故
    意的云云。
二、經查：
    (一)右揭犯罪事實，業據被告辛○○於警、偵訊及原審法院、本院審理時均供認不
      諱，核與被害人庚○○、何啟泉、丙○○、乙○○、戊○○及證人丁○○、陳
      旭國分別於警詢、偵查及原審審理時指述遭放火之情節相符，並有新竹縣湖口
      鄉鳳山村望高樓一四之四、一四之五號住宅之火災原因調查報告書暨災後現場
      照片、新豐鄉○○村道○街池塘附近木屋倉庫（即新竹縣新豐鄉○○街三三巷
      四六號木屋）火災原因調查報告書暨災後現場照片附卷及查獲被告時其攜帶之
      打火機二個扣案為佐，足認被告自白與事實相符，應堪採信。
    (二)按所謂燒燬，指火力燃燒，使特定物全燬，或雖未全燬，而已達喪失效用之程
      度即為既遂。觀諸前開火災原因調查報告書暨災後現場照片，被告放火燃燒座
      落新竹縣湖口鄉鳳山村三鄰望高樓一四之四、一四之五號二層樓房屋部分，該
      二棟房屋之一樓顯均已達喪失效用之燒燬程度，甚且新竹縣湖口鄉鳳山村三鄰
      望高樓一四之五號房屋一樓後門上方水泥已因燃燒脫落露出鋼筋，而二樓部分
      則僅係煙燻。再者，證人即被害人乙○○於原審審理時亦結證稱：座落新竹縣
      湖口鄉鳳山村三鄰望高樓一四之五號房屋燒燬太嚴重，幾乎全毀，而座落新竹
      縣湖口鄉鳳山村三鄰望高樓一四之四號房屋一樓亦半毀，部分牆面水泥剝落等
      情明確，足見被告放火燃燒之座落新竹縣湖口鄉鳳山村三鄰望高樓一四之四、
      一四之五號房屋一樓部分確均已燒燬無疑，則原審公設辯護人指稱：此部分犯
      行應屬燒燬未遂云云，顯有誤會。另被告放火燃燒新竹縣新豐鄉○○街三三巷
      四六號現未有人所在之建築物木屋部分，木屋僅剩部分支架矗立，已達完全喪
      失效用之燒燬程度。
    (三)末查，被告犯罪時之精神狀態，經送財團法人為恭紀念醫院精神醫療中心鑑定
      雖認：「個案為輕度智能不足，犯罪行為前或當時並無明顯壓力事件，且與縱
      火行為有關，因此犯罪行為時之精神狀況不符精神耗弱或心神喪失之條件」（
      見偵查卷第五四頁至第五七頁），惟此與行政院國軍退除役官兵輔導委員會玉
      里榮民醫院（下稱玉里榮民醫院）鑑定結果：「賈員智力程度屬於輕度障礙，
      對於事發當時的行為原因無法交待清楚，但評估無明顯精神症狀，所以應非受
      精神症狀影響，但賈員對於事物理解程度有明顯障礙，是否因此影響其行為導
      致危險發生，屬於可能範圍」（見原審卷第六九頁至第七一頁），就被告對於
      事物理解程度障礙之情形，是否導致本案放火行為之發生，有不同之見解，此
      有前開醫院所提出之鑑定報告書各一份附卷可稽，而本院參酌被告自幼因發燒
      發展遲緩，僅受特教國中教育，嗣於成年後開始出現易怒、衝動控制差、暴力
      及偶而自言自語等精神異常症狀，有判斷力及抽象思考之明顯障礙，屬於輕度
      智能障礙合併行為問題（參前開玉里榮民醫院鑑定報告書所載）。本院另傳訊
      被告在玉里榮民醫院收治期間之主治醫師己○○於審理時亦結證稱：被告的病
      況係輕度智障合併精神症狀，此症狀大概有四、五年左右。被告如果單純智障
      是可以判斷放火行為造成之後果，但被告因有精神症狀合併，故我認為他並沒
      有能力可以控制他自己的行為，而且他應沒有能力判斷放火後會造成之後果，
      惟被告也沒有達到縱火狂的診斷等語（見本院九十二年十二月十五日審判筆錄
      ），且徵以被告對原審法院及本院審理時訊其為何放火，則一再供稱因為睡不
      著等情觀之，堪認被告對於外界事務之知覺、理會及判斷作用，確均較普通人
      之平均程度顯然減退，致其自由決定意思之能力差，行為時已達於精神耗弱之
      程度無訛。惟被告既尚能就以打火機放火之情形有所記憶，實際並未達心神喪
      失，亦甚明確。故被告知而實施放火之行為，自屬故意行為，其所辯無故意一
      節，不足採信。
    綜上所述，被告前開所辯，委不足採，本案事證已臻明確，其犯行洵堪認定，應
    予論罪科刑。
三、核被告所為，事實欄一之(一)部分係犯刑法第一百七十三條第三項、第一項之放火
    燒燬現供人使用之住宅未遂罪；事實欄一之(二)部分係犯刑法第一百七十四條第一
    項之放火燒燬現未有人所在之他人所有建築物罪；事實欄一之(三)部分則係犯刑法
    第一百七十三條第一項之放火燒燬現供人使用之住宅罪。又刑法上之放火罪，直
    接被害法益為一般社會公共安全，故以一個放火行為燒燬多數住宅或延燒他人之
    所有物，均應僅成立一罪，而不以燒燬之住宅數定其罪數，亦不另論以燒燬住宅
    以外他人所有物罪。是以被告就事實欄一之(一)、(二)、(三)所為，均僅各以一個放火
    行為，雖分別(一)欲燒燬現供人使用之多數住宅未遂；(二)燒燬現未有人所在之他人
    所有建築物及延燒他人所有之自用小客車燒燬未遂；(三)燒燬現供人使用之二住宅
    ，應均各僅成立一罪，而分別各論以前開之罪名。被告先後三次犯行，時間緊接
    ，手法相同，反覆為之，所犯復係基本犯罪構成要件相同之罪名，顯係基於概括
    之犯意，應依連續犯之規定論以刑法第一百七十三條第一項之放火燒燬現供人使
    用之住宅罪。又被告行為時，係屬精神耗弱之人，已如前述，應依刑法第十九條
    第二項規定減輕其刑。
四、原審以被告犯罪事證明確，予以論罪科刑，固非無見。惟查，被告係屬輕度智能
    障礙合併精神症狀者，對於外界事務之知覺理會及判斷作用，較普通人之平均程
    度顯然減退，致其自由決定意思之能力略差，故其連續無故放火，應屬在精神耗
    弱下之所為。原審誤認被告行為時，非精神耗弱之人，尚有未合。被告上訴意旨
    執前詞否認故意放火，雖無足取，惟原判決既有上開可議，仍應由本院將原判決
    撤銷改判，爰審酌被告放火標的，尚包括現供人使用之住宅，對人之身體、生命
    及居住安全威脅甚大，嚴重破壞社會秩序，惟念其並無前科，有本院被告全國前
    案紀錄表附卷可稽，又未實際造成人員之傷亡，且有輕度智能障礙合併精神症狀
    ，在精神耗弱下放火，及犯罪後坦承犯行等一切情狀，量處如主文第二項所示之
    刑。扣案之打火機二個，係被所有供放火犯罪所用之物，應依刑法第三十八條第
    一項第二款規定宣告沒收。
五、公訴意旨另以：被告辛○○又於九十一年五月九日二十三時許，在新竹縣新豐鄉
    ○○村道○街三十八巷內，放火燒燬不詳者所有之農用貨車，當場為鄰近居民古
    增煜察覺，始報警逮捕，因認被告此部分另涉犯刑法第一百七十五條第一項之放
    火燒燬他人所有物罪嫌云云。然查，被告係於九十一年五月九日二十三時許，在
    新竹縣新豐鄉道○街五十二巷空曠處所大樹下，以打火機點火之方式，放火燒燬
    原為王湘茹（原名甲○○）所有，然業經王湘茹棄置在該處之原車牌號碼ＪＰ－
    二三一六號小貨車等情，業據證人古增煜、王湘茹分別於警、偵訊及原審審理時
    指陳明確，並有證人王湘茹提出之車牌號碼ＪＰ－二三一六號小貨車八十九年度
    汽車燃料使用費繳款書影本附卷足憑。基此，被告燒燬該輛遭棄置之原車牌號碼
    ＪＰ－二三一六號小貨車，既係在空曠之處所，自難認致生公共危險。因之被告
    此部分所為，顯與刑法第一百七十五條第一項之構成要件不合，尚難以該罪相繩
    。惟公訴人既認此部分與被告前開論罪科刑部分有連續犯之裁判上一罪關係，爰
    不另為無罪之諭知。
據上論斷，應依刑事訴訟法第三百六十九條第一項前段、第三百六十四條、第二百九
十九條第一項前段，刑法第五十六條、第一百七十三條第一項、第十九條第二項、第
三十八條第一項第二款，判決如主文。
本案經檢察官劉斐玲到庭執行職務。
中      華      民      國    九十二    年     十二     月    二十九    日
                              臺灣高等法院刑事第十五庭
                                  審判長法  官  房  阿  生
                                        法  官  蔡  光  治
                                        法  官  雷  元  結
右正本證明與原本無異。
如不服本判決，應於收受送達後十日內向本院提出上訴書狀，其未敘述上訴之理由者
並得於提起上訴後十日內向本院補提理由書（均須按他造當事人之人數附繕本）。
                                        書記官  黃  德  煌
中      華      民      國    九十二    年     十二     月     三十     日
附錄：本判決論罪科刑法條全文
刑法第一百七十三條
放火燒燬現供人使用之住宅或現有人所在之建築物、礦坑、火車、電車或其他供水、
陸、空公眾運輸之舟、車、航空機者，處無期徒刑或七年以上有期徒刑。
失火燒燬前項之物者，處一年以下有期徒刑、拘役或五百元以下罰金。
第一項之未遂犯罰之。
預備犯第一項之罪者，處一年以下有期徒刑、拘役或三百元以下罰金。


司法院資訊處製作；財團法人民間司法改革基金會備份。
